【裁判字號】    92,訴,1407
【裁判日期】    921128
【裁判案由】    侵權行為損害賠償
【裁判全文】
臺灣板橋地方法院民事判決  九十二年度訴字第一四○七號
    原      告  乙○○
    訴訟代理人  劉承斌律師
    被      告  甲○○
右當事人間請求侵權行為損害賠償事件，於九十二年十一月十九日辯論終結，本院判
決如左：
    主    文
原告之訴及假執行之聲請均駁回。
訴訟費用由原告負擔。
    事實及理由
一、原告主張：
  (一)被告甲○○於民國（下同）九十一年七月三十日上午九時十分許，騎乘車牌號碼
    ＵＹＦ３５１號機車，沿台北縣中和市○○街往新店市方向行駛，詎其除疏於注
    意車前狀況及兩車併行之之安全間隔外，更因超速、超車致車速過快而使機車失
    控打滑，撞及被害人周包，致使其頭部挫傷、臚內出血，經送醫後於同年八月四
    日因傷重不治而死亡，案經台灣高等法院判決被告過失致死罪確定在案。
  (二)被告應構成侵權行為且應賠償原告醫療費及殯葬費：
    按「因故意或過失，不法侵害他人之權利，負損害賠償責任」、「不法侵害他人
    致死者，對於支出醫療或殯葬費之人，亦應負損害賠償責任」民法第一八四條第
    一項前段、第一九二條第一項定有明文，查被告騎乘機車本應保持法定車速及兩
    車併行時之車距，且應隨時注意車前狀況，而依當時情況，被告並無不能注意之
    情形，竟疏於注意而致被害人死亡，核其行為顯係因過失而侵害他人之生命權，
    依上開法律規定，被告應對原告支出醫療或殯葬費負損害賠償責任，故被告應賠
    償原告醫療費一十四萬九千零三元（含健保給付十三萬七千五百四十三元、自費
    給付一萬一千四百六十元）及殯葬費三十三萬九千四百元，總計四十八萬八千四
    百零三元。
  (三)被告應賠償原告非財產上損害賠償：
    按「不法侵害他人致死者，被害人之父、母、子、女及配偶，雖非財產上之損害
    ，亦得請求賠償相當之金額」，民法第一九四條定有明文，查原告為被害人之子
    ，被害人於事發當時已七十六歲並退休在家，其生前與原告及其家人同住，三代
    同堂和樂融融，被害人生前身體硬朗，不僅幫原告教養孫兒，更是家中之精神支
    柱，被害人之驟逝帶給原告及其家人無限悲痛，故原告依上開規定請求精神慰撫
    金四百五十一萬一千五百九十七元，以慰精神創痛。
  (四)聲明：
    (1)被告應給付原告新台幣五百萬元及自本起訴狀繕本送達之翌日起至清償日止，
      按年息百分之五計算之利息。
    (2)原告願供擔保，請准宣告假執行。
二、被告辯稱：
  (一)被告於九十一年七月三十日上午九時十分許，騎乘車牌號碼ＵＹＦ３５１號輕型
    機車，沿台北縣中和市○○街往新店市方向行駛，因為當時騎乘腳踏車之被害人
    周包，突然向左傾倒導致發生本件車禍事故。而周包因受傷送醫後，於同年八月
    四日因傷重不治而死亡。被告於車禍發生當時，即立刻報警處理，並通知一一○
    派遣救護車將傷者送醫急救，並且幾次前往探視傷者，雖然周包事後死亡，但被
    告亦積極洽商保險公司辦理相關之理賠事宜，而原告亦因而順利獲得新台幣一百
    四十萬元之死亡保險給付，及一萬零四百六十元之醫療保險給付。
  (二)按因侵權行為而負損害賠償責任，係因故意或過失不法侵害他人之權利為其成立
    要件。而本案被告於防止損害之發生已盡相當之注意，且並非被告之故意或過失
    行為導致本件事故之發生，因此尚難要求被告負損害賠償之責；其次損害之發生
    或擴大被害人與有過失者，法院得減輕其賠償金額或免除之。又原告要求之醫療
    費用已向保險公司請領在案，其再次請求，有違誠信原則。而前開保險公司理賠
    之死亡給付一百四十萬元應足夠支付原告所請求之喪葬費用。另外由於被告只有
    高中畢業之學歷，故僅從事外務工作，而月薪只有二、三萬元，而原告要求之非
    財產上之損害賠償，係毫無根據且無法定理由，只係拼湊數字恣意要求而已，再
    者其請求之金額太高。
  (三)又本件案發當時路邊確實沒有車輛停靠，被告亦直線行駛，並無超車，又當時之
    車速亦僅時速三十公里而已，當被告騎車接近被害人時，其突然向被告左傾過來
    ，因而發生本件事故，因為被告無從防止本件事故之發生，所以並無過失可言。
  (四)聲明：原告之訴駁回。
三、雙方不爭執的事實：
  (一)九十一年七月三十日上午九時十分許，被告騎乘車牌號碼ＵＹＦ３５１號輕型機
    車，沿台北縣中和市○○街往新店市方向行駛，與原告之父周包所騎乘之腳踏車
    發生擦撞，致使周包倒地頭部挫傷、臚內出血，經送醫後於九十一年八月四日不
    治死亡。
  (二)被告經本院刑事庭以過失致死罪名判處有期徒刑五月，如易科罰金以三百元折算
    一日；並經台灣高等法院駁回上訴確定在案。
  (三)原告業已受領強制汽車責任保險理賠金醫療給付一萬一千四百六十元、死亡給付
    一百四十萬元，合計共一百四十一萬一千四百六十元。
  (四)原告支出喪葬費共計三十三萬九千四百元。
四、本件爭執點：
  (一)被告是否有過失？
  (二)若被告有過失，則賠償之內容及金額為何？
  (三)被害人是否與有過失？
    以下分別說明。
五、就被告是否有過失而言：
  (一)按「甲○○於九十一年七月三十日上午九時十分許，騎乘車牌號碼ＵＹＦ─三五
    一號輕型機車，沿臺北縣中和市○○路由永和往新店方向行進，途經臺北縣中和
    市○○路一四四巷巷口前路段（起訴書漏載），應注意車前狀況及兩車併行之間
    隔，並隨時採取必要安全措施，依當時情形又無不能注意之情事，竟疏於注意兩
    車併行之間隔，致於併行之際與周包所騎乘之腳踏車發生擦撞（起訴書誤載為甲
    ○○騎乘之機車失控打滑倒地，衝撞絆倒前方之周包人車），造成周包倒地，受
    有頭部挫傷、顱內出血等傷害，經送醫後於九十一年八月四日上午十一時三十分
    許不治死亡，甲○○於事發後報警，並向據報前來尚不知何人肇事之員警自首坦
    承肇事。」等事實，業經台灣高等法院以九十二年度交上易字第二一七號刑事確
    定判決認定屬實，有該判決書附卷可稽。
  (二)被告雖辯稱案發當時被告是直線行駛也無超車，車速僅時速三十公里而已，因被
    害人突然向被告左傾過來，因而發生本件事故，被告無從防止事故之發生，並無
    過失云云。惟查，前述台灣高等法院判決書內，已就被告之抗辯詳細說明下列理
    由：
    1.「被告對於其騎乘機車與被害人騎乘之腳踏車發生擦撞之事實，已分別於警訊
      、偵查、審理中供承：「原來他在我的右前方，後來並行，突然他的腳踏車倒
      向我的右邊機車把手」（見相驗卷第四三頁反面）、「我駕駛輕機車在中和市
      ○○路上（由中和往新店方向）直行，因同向之腳踏車駕駛倒向左側撞及到我
      的輕機車右邊把手，我所駕駛之輕機車便倒地逆向拖行」（見第一四○七○號
      偵查卷第六頁）、「事發於九十一年七月三十日上午九時許，我當時是沿安樂
      路往新店方向行駛，同向只有一個車道，我的車速比被害人的快，不過經過被
      害人時，我已經接近雙黃線行駛，結果是被害人靠過來撞到我．．．」（見原
      審卷第十九頁）我跟被害人併行時二人間的間隔，不到一公尺，大約是在半公
      尺左右，他倒下來的時候，剛剛好是併行的時候，被害人往我這邊倒過來的時
      候，我是右上臂被撞到．．．」（見原審卷第七二頁）、「我行駛到那邊的時
      候，發生碰撞，我只是感覺到他撞到我的把手和手臂，我車子就滑倒」（見本
      院卷第十五頁）等語明確，而審視道路交通事故調查報告表之事故現場圖（見
      第一四○七○號偵查卷第十六頁）及車禍現場照片（見第一四○七○號偵查卷
      第五一至五九頁），被害人騎乘之腳踏車倒地後，車頭已轉向右後方，此與腳
      踏車單純向左倒地之物理現象顯不相符，復觀被害人所戴布織帽子及血跡散落
      位置皆在腳踏車位置之前方，亦可知腳踏車倒地後有人車分離之情形，是車禍
      當時應有外力介入，否則不致使腳踏車車體轉向，騎乘者往前拋出。參酌車禍
      後之機車照片（見第一四○七○號偵查卷第五八頁），被告騎乘之機車當時雖
      向左側傾倒，惟右邊後照鏡卻有向內移動現象，核與被告所稱：「（機車受損
      情形？）．．．右手把照後鏡移動」（見相驗卷第四四頁）相符，顯見被告原
      供承之右側把手及其手臂附近，確係其與被害人腳踏車之擦撞點無訛。被告事
      後空言否認二車曾有接觸（見本院卷第二九頁），自屬無據。」
    2.「二車既因碰觸導致本案車禍，即應釐清肇事經過。查：
      (1)被告除於本院審理時，表示二車並未接觸外，餘皆辯稱是被害人自行倒過來
        的云云，並表示「是因為腳踏車駕駛身體狀況欠佳而肇事，責任歸對方」（
        見第一四○七○號偵查卷第七頁），然斟酌被告所稱：「原本（被害人）在
        一百公尺外，我是看被害人沿者道路外側行駛，後來漸漸的往內側移動，當
        我與被害人併行時，被害人已經騎到了車道的中央，我比較靠近內側」（見
        原審卷第七三頁），可知被害人於車禍發生前，仍正常騎乘腳踏車，並無異
        狀。且被害人之弟周透亦稱：周包騎腳踏車前睡眠良好且身體健康（見第一
        四○七○號偵查卷第二八頁）；被害人之子乙○○稱：被害人平日並無病症
        （見相驗卷第四四頁反面），尚難認被害人當時有何因身體狀況不佳致自行
        向左傾倒之情形。
      (2)觀之卷附道路交通事故調查報告表事故現場圖，被告及被害人發生碰撞之車
        道寬度為三點五公尺，未劃分快、慢車道，地面上血跡位置距離右側道路邊
        線（白線）一點八公尺、被告騎乘之機車倒地滑行遺留在地面之刮地痕鄰近
        道路之分向限制線（即雙黃線），及其機車二處落土位置分距道路右側邊線
        三公尺及一點九公尺，被害人腳踏車倒地後橫亙道路中央，足認本件道路交
        通事故發生前，被害人及被告行車位置應分佔車道中央及左側，均未靠右行
        駛。此與被告前開所稱：「原本（被害人）在一百公尺外，我是看被害人沿
        者道路外側行駛，後來漸漸的往內側移動．．．」、「我的車速比被害人的
        快，不過經過被害人時，我已經接近雙黃線行駛，結果是被害人靠過來撞到
        我．．．」互核，再參酌前述腳踏車倒地後有轉向之情形及二車倒地後相對
        位置，顯見本案車禍，係被害人未緊靠右側騎乘腳踏車，被告見狀仍強行自
        腳踏車左側經過，因而與被害人腳踏車發生擦撞所致。此觀之被告於偵訊中
        曾坦承其有過失，因未注意保持安全距離（見相驗卷第四三頁反面），益徵
        明顯。
      (3)被告雖辯稱其確有保持安全距離（見本院卷第十四頁），惟觀被告所承：「
        肇事時因事發突然而無煞車，且沒有煞車痕。肇事前我沒有按喇叭」（見第
        一四○七○號偵查卷第六頁）及前開自承在一百公尺外即看見被害人沿者道
        路外側行駛，倘被告確有保持安全距離，實無因措手不及而發生本案車禍之
        可能。」
    3.「按汽車駕駛人應注意車前狀況及兩車併行之間隔，並隨時採取必要之安全措
      施，道路交通安全規則第九十四條第三項定有明文。依卷附道路交通事故調查
      報告表之記載（見第一四○七○號偵查卷第十六頁），本件道路交通事故發生
      時，天候晴、日間自然光線、路面無缺陷、無障礙、視距良好，被告亦供明駕
      車前睡眠良好、未飲酒（見相驗卷第九頁），且陳明於二人發生碰撞前一百公
      尺處，已見被害人騎乘腳踏車行駛在車道中央之狀，俱見依當時情形，並無不
      能注意之情事，被告在寬達三點五公尺之車道上如能保持適當之間隔、審慎操
      控車輛，顯不致於與被害人發生擦撞，是以被告於本件道路交通事故之發生自
      有過失」。
  (三)被告於本院審理時雖為相同抗辯，但未再提出任何事證以供審酌，本院審核刑事
    卷所載相關資料後，認前述判決之認定並無不妥之處，應為相同之認定，故被告
    對於被害人之死亡，確實具有過失。
七、就被告應賠償之內容及金額為何而言：
  (一)就醫療費及殯葬費部分：
    1.按「因故意或過失，不法侵害他人之權利，負損害賠償責任」、「不法侵害他
      人致死者，對於支出醫療或殯葬費之人，亦應負損害賠償責任」民法第一八四
      條第一項前段、第一九二條第一項定有明文。被告騎乘機車疏於注意車前狀況
      ，且未保持併行距離，因而致被害人死亡，其行為顯係因過失而侵害他人之生
      命權，依上開法律規定，被告應對原告支出醫療或殯葬費負損害賠償責任。
    2.就醫療費十四萬九千零三元部分：
      (1)按保險制度旨在保護被保險人，非為減輕損害事故加害人之責任。保險給付
        請求權之發生，係以定有支付保險費之保險契約為基礎，與因侵權行為所生
        之損害賠償請求權並非出於同一原因。後者之損害賠償請求權，殊不因受領
        前者之保險給付而喪失，兩者除有保險法第五十三條關於代位行使之關係外
        ，不生損益相抵問題，固經本院著有六十八年臺上字第四二號判例。惟該判
        例係針對保險法而為，旨在闡述保險人得代位行使被保險人對於加害人之損
        害賠償請求權時，被保險人即不得再向加害人請求損害賠償，尚難依該判例
        而謂除保險法第五十三條規定之情形外，縱保險法以外之法律有保險人得代
        位行使被保險人之權利之規定，被保險人於受領保險給付後，仍得向加害人
        請求損害賠償。再依保險法第一百三十五條準用第一百零三條規定，傷害保
        險之保險人固不得代位行使被保險人對於加害人之損害賠償請求權，惟全民
        健康保險法第八十二條規定：「保險對象因汽車交通事故，經本保險提供醫
        療給付者，本保險之保險人得向強制汽車責任保險之保險人代位請求該項給
        付。」全民健康保險法為保險法之特別法，依特別法優於普通法之原則，全
        民健康保險法第八十二條應優先於保險法第一百三十五條、第一百零三條之
        規定而為適用。從而全民健康保險之被保險人因汽車交通事故，經全民健康
        保險提供醫療給付者，全民健康保險之保險人自得向強制汽車責任保險之保
        險人代位請求該項給付。而依強制汽車責任保險法第三十條規定，於該範圍
        內，加害人或強制汽車責任保險之被保險人之損害賠償責任即因而解免，全
        民健康保險被保險人對於加害人之損害賠償請求權亦因而喪失（最高法院九
        十一年度台上字第七七九號裁判、台灣高等法院暨所屬法院八十九年法律座
        談會結論參照）。
      (2)因此，本件原告所得請求之醫療費用部分必須扣除全民健康保險提供醫療給
        付部分，僅得請求原告自費之醫療費用，而此部份費用一萬一千四百六十元
        ，也經原告受領強制汽車責任保險理賠完畢，為原告所不爭執，故原告就醫
        藥費部分，已無從再請求被告賠償。
    3.就殯葬費三十三萬九千四百元部分：
      原告此部份請求，已經提出喪葬費收據二份為證，並為被告所不爭執（本院九
      十二年十月十三日言詞辯論筆錄），自應全額准許。
  (二)就非財產上損害賠償部分：
    1.按「不法侵害他人致死者，被害人之父、母、子、女及配偶，雖非財產上之損
      害，亦得請求賠償相當之金額」，民法第一九四條定有明文。原告為被害人之
      子，被害人於事發當時已七十六歲並退休在家，其生前與原告及其家人同住，
      被害人之驟逝帶給原告及其家人莫大悲痛，應屬當然，故原告自得依法請求非
      財產上損害賠償。
    2.本院審酌原告為一般上班族，月薪三萬多元，被告則為高中畢業，從事外務工
      作，月薪二、三萬元等雙方之經濟能力、身分地位、教育程度等一切情狀，認
      定原告請求之金額以一百二十萬元為適當，逾此部分的請求，顯屬過高，應予
      駁回。
八、就被害人是否與有過失而言：
  (一)按「損害之發生與擴大，被害人與有過失者，法院得減輕賠償金額或免除之」，
    民法第二百十七條第一項定有明文。
  (二)依前述台灣高等法院判決認定之事實，本件車禍發生前，被害人及被告行車位置
    應分佔車道中央及左側，均未靠右行駛，車禍發生原因為「被害人未緊靠右側騎
    乘腳踏車，被告見狀仍強行自腳踏車左側經過，因而與被害人腳踏車發生擦撞所
    致」，本院審酌刑事卷內道路交通事故調查報告表、事故現場圖等各項證據後，
    認為上述認定並無不妥之處，且原告也未能再提供任何事證供本院參酌，以為不
    同的認定，故上述認定應可採信。因此，本院認定被害人應就本件車禍負擔百分
    之十的過失責任，並由原告繼受，被告則應負擔百分之九十的過失責任，方屬公
    平。
九、綜上所述，原告可請求被告賠償的金額原為一百五十三萬九千四百元（即加計喪
    葬費三十三萬九千四百元及非財產上損害賠償一百二十萬元），但原告應負擔其
    中百分之十的與有過失責任，故依比例計算後，原告基於侵權行為的法律關係，
    自得請求被告給付一百三十八萬五千四百六十元。
十、惟按，「強制汽車責任保險法第三十條規定，保險人依本法規定給付之保險金，
    視為加害人或被保險人損害賠償金額之一部分，加害人或被保險人受賠償請求時
    ，得扣除之。又同法第二十九條第二項亦規定：加害人或被保險人先行賠償之金
    額，除約定不得扣除者外，保險人於本法規定之保險金額範圍內歸墊。從而保險
    人所給付受益人之保險金，可視為被保險人或加害人所負損害賠償金額之一部分
    ，受害人倘已自保險金獲得滿足，自不得又對被保險人或加害人再事請求。」（
    最高法院九十年度台上字第八二五號判決參照）。原告依法雖得請求被告給付一
    百三十八萬五千四百六十元，但其已受領強制汽車責任保險理賠金死亡給付一百
    四十萬元，顯已超過其得請求被告賠償之金額，故其所為本件請求，即無理由，
    應予駁回。又其已受敗訴判決，所為假執行之聲請，即無依據，應一併駁回。
十一、本件事證已臻明確，兩造所為的其他主張、陳述並所提之證據，經審酌後認均
      與本件之結論無礙，故不一一論述，併予敘明。
十二、結論：本件原告之訴為無理由，依民事訴訟法第七十八條，判決如主文。
中      華      民      國    九十二    年     十一     月    二十八    日
                                臺灣板橋地方法院民事第三庭
~B法      官  劉以全
右為正本係照原本作成
如對本判決上訴，須於判決送達後廿日內向本院提出上訴狀
中      華      民      國    九十二    年     十一     月    二十八    日
~B法院書記官  王苑琦


司法院資訊處製作；財團法人民間司法改革基金會備份。
